【裁判字號】    90,訴,26
【裁判日期】    900629
【裁判案由】    損害賠償
【裁判全文】
臺灣高等法院高雄分院民事判決  九十年度訴字第二六號
      原      告    丁○○
                    甲○○
      被      告    丙○○
      被      告    正義貨櫃貨運有限公司
      法定代理人    邱莉雯
      訴訟代理人    乙○○
右當事人間請求損害賠償事件，由刑事庭移送前來，本院判決如左：
      主      文
被告應連帶給付原告丁○○新台幣陸拾參萬肆仟參佰參拾貳元，連帶給付原告甲○○
新台幣肆拾肆萬捌仟肆佰玖拾參元，及均自民國九十年三月三十日起至清償日止，按
年息百分之五計算之利息。
原告其餘之訴駁回。
訴訟費用由被告連帶負擔四分之一，餘由原告負擔。
本判決關於命給付原告丁○○部分，於原告丁○○以新台幣貳拾壹萬壹仟元為被告預
供擔保後得假執行，但被告如於假執行程序實施前以新台幣陸拾參萬肆仟參佰參拾貳
元為原告丁○○預供擔保得免為假執行；關於命給付原告甲○○部分，於原告甲○○
以新台幣壹拾肆萬玖仟元為被告預供擔保後得假執行，但被告如於假執行程序實施前
以新台幣肆拾肆萬捌仟肆佰玖拾參元為原告甲○○預供擔保得免為假執行。
原告其餘假執行之聲請駁回。
      事      實
甲、原告方面：
一、聲明：求為判決：(一)被告應連帶給付原告丁○○新台幣（下同）二百二十七萬三
    千一百四十三元，連帶給付原告甲○○一百九十八萬五千五百三十八元，及均自
    民國九十年三月三十日起至清償日止，按年息百分之五計算之利息。(二)原告願供
    擔保請准宣告假執行。
二、陳述：
  (一)被告丙○○考領有職業聯結車駕駛執照，係被告正義貨櫃貨運有限公司之司機，
    為從事駕駛業務之人，於民國八十九年一月二十五日下午三時許，駕駛牌照號碼
    ＸＱ－九三七號曳引車後掛牌照號碼ＸＹ－０三號板臺拖車之營業半聯結車，沿
    高雄市前鎮區○○○○○路（即國道一號）由北往南方向行駛，途經該路及中山
    四路高架橋往漁港路方向之下橋路段外側車道時，本應注意汽車行駛時，駕駛人
    應注意兩車併行之間隔，並隨時採取必要之安全措施，以避免道路交通事故之發
    生，且依當時天候晴朗，日間自然光線，該路段未劃分快、慢車道，柏油路面平
    直乾燥無缺陷，道路無障礙物，視距良好，又依其智識、能力亦無不能注意之情
    形，竟疏未注意其所駕駛半聯結車之右側，因未劃分快、慢車道而有機、慢車併
    行經過之虞，而未注意兩車併行之間隔，其車身與路邊圍欄僅留零點六至零點八
    公尺不等之距離，適有原告之子黃智彪騎乘牌照號碼ＺＩＧ－二二九號輕型機車
    亦與被告丙○○所駕半聯結車同方向駛至上開路段之際，遽遭被告丙○○上開所
    駕駛營業半聯結車之板臺拖車右側車身防捲護欄擦撞，因而隨機車倒地，為被告
    丙○○半聯結車之右側車輪輾壓後，連人帶車旋遭該半聯結車拖行，事故現場並
    留有十二點五公尺（一為十點六公尺，一為一點九公尺）之刮地痕，且致原告之
    子黃智彪受有頭部外傷、顱內出血等重創，當場死亡。案經高雄市政府警察局前
    鎮分局報請臺灣高雄地方法院檢察署檢察官偵查起訴，並經台灣高雄地方法院以
    業務過失致人於死罪名，處有期徒刑壹年拾月在案可稽。是被告丙○○對於本件
    車禍之發生確有過失。而被告丙○○考領有職業聯結車駕駛執照，復為被告正義
    貨櫃貨運有限公司之司機，亦據被告丙○○供明在卷可佐，是被告正義貨櫃貨運
    公司，亦應負連帶損害賠償責任。
  (二)原告請求之金額：
  1.被害人黃智彪對於原告負有法定扶養義務之損害賠償金額：
    原告丁○○、陳秀鳳分別係被害人黃智彪之父母，出生年月日各為民國四十年二
    月八日及四十三年三月廿日，依內政部八十二年台灣地區男性、女性平均餘命表
    ，應各仍有二十五‧九三及三十二‧六一年。又依所得稅法有關親屬扶養寬減額
    ，父母親每人每年扶養寬減額為新台幣（下同）七萬五千元，又原告共有三名子
    女（含被害人），復依霍夫曼式公式計算，原告丁○○請求之金額為：75000×1
    6.4997÷3＝412493元。原告陳秀鳳請求之金額為：75000×19.4215÷3＝485538
    元。雖被告辯稱原告二人均有工作及收入均能維持為生活而不得請求扶養費云云
    。惟查：原告之月收入僅為二萬元（丁○○部分）及一萬五千元（陳秀鳳部分）
    ，且均為臨時性之工作，工作並無保障。復原告尚有二子，家庭費用單憑原告夫
    妻二人之收入，實有未足，是應認依原告二人之收入仍無法維持生活，自應得請
    求扶養費。
  2.殯葬費金額部分：
    原告丁○○為被害人黃智彪支出之殯葬費為卅六萬零六百五十元，上開事實，業
    有原告支出之殯葬費用證明在卷可按。
  3.精神上損害賠償部分：
    原告丁○○、陳秀鳳中年喪子，內心之哀慟實非筆墨所能形容，爰各請求壹佰伍
    拾萬元。
  4.總計：原告丁○○請求之金額為二百二十七萬三千一百四十三元、原告陳秀鳳請
    求之金額為一百九十八萬五千五百三十八元。
三、證據：除援用刑事卷證資料外，並提出：戶籍謄本一份、高雄市政府建設局公司
    資料查詢結果表影本一份、殯葬費收據影本三份。
乙、被告丙○○方面：
一、聲明：求為判決：(一)原告之訴駁回。(二)如受不利判決，願供擔保請准免為假執行
    之宣告。
二、陳述：
  (一)被告之半聯結車係行駛於中山高速公路末端，而黃智彪其機車行駛於中山四路末
    端慢車道，是被告及被害人係分駛於兩條道路上無疑，及被告半聯結車行至上開
    慢車道出口處前，黃智彪始發現而採取煞車，其煞車痕長達八‧八公尺（在慢車
    道內，按機車煞車痕有八‧八公尺，其時速約四十公里，每秒約十一‧二公尺加
    上煞車反應距離約為八‧三公尺，合計黃治標至少於出口處前約二十公尺處即已
    發現被告之聯結車已在該出口處）。足證機車於半聯結車志路口時尚未駛入被告
    行駛之車道，則兩車又何來「併行」而未保持安全間隔。
  (二)其次依卷內道路交通事故調查報告表之現場圖所示，機車之煞痕有八‧八公尺，
    而此煞車痕分別距上開慢車道之外側道路圍欄各為０‧七及０‧六公尺，機車倒
    地之刮地痕起點亦在上開慢車道內，而距其外側道路圍欄０‧八公尺，此見上開
    現場圖上方載有２方剎長八‧八旁所示側斜線為慢車道之外側路邊圍欄，足證黃
    智彪機車係在伊行駛之慢車道而未出上開出口處即已發現被告之半聯結車，並已
    採煞車，因車速過快而煞車不及，據此可確認機車當尚未與被告之半聯結車「併
    行」無疑，另觀機車係撞擊半聯結車之右側後方，則兩車在肇事前何來併行之說
    ？再以該出口處之寬度不及四公尺（按上開慢車道只能行駛機車），而半聯結車
    前後車長十餘公尺，而撞擊點在聯結車之右後側後輪處，是證聯結車於機車出慢
    車道出口前車長已有三分之二過該出口處無疑，顯示兩車無併行之至明。
  (三)行車事故覆議鑑定委員會之鑑定結果未詳載其認定有併行之事證及理由，自不應
    據此為論斷之依據，而高雄市建設局車輛行車事故鑑定委員會則由各專業人士參
    與且就現場圖詳加分析而得鑑定結果認係黃智彪於慢車道內煞車失控撞擊被告之
    聯結車右後側，非被告所能防範，認被告無過失，其理由詳盡，且與卷證現場圖
    相符，應屬可採。
  (四)縱認被告與有過失，依肇事鑑定覆議結果認雙方所負過失責任相同，則被告爰依
    民法第二一七條規定主張過失相抵而減半負責。
  (五)關於扶養費部分，据原告具狀陳稱二人均有工作及收入，均能維持生活，至多僅
    能於不能維持生活時始得請求扶養費，依勞基法規定六十歲退休，故至多僅能自
    六十歲而無法維持生活時請求扶養費，故原告逾此部分之請求即無理由。關於喪
    葬費部分，其明細表所載引魂道士、四果、鮮花等、頭柒祭品、靈前繳開魂路打
    枉死城法事及估價單中所載雲海、各式紙厝、金童玉女、三牲、出殯祭品等均非
    必要，而應予扣除。又原告請求各一百五十萬元慰撫金亦嫌太高。另黃智彪肇事
    後已依法領取汽車強制險保險金一百二十萬元，依強制汽車責任保險法第三十條
    規定應自原告請求金額中扣除。
三、證據：提出現場圖影本乙紙、照片六張、往昔鑑定錯誤經其他專業單位再鑑定之
    例。
丙、被告正義貨櫃貨運有限公司未於言詞辯論期日到場，亦未提出書狀作何聲明及陳
    述。
丁、本院依職權函查丁○○、陳秀鳳八十九年度綜合所得稅結算申報書及正義貨櫃貨
    運有限公司之公司及營利事業登記資料。
      理      由
一、被告正義貨櫃貨運有限公司經合法通知，未於言詞辯論期日到場，核無民事訴訟
    法第三百八十六條各款所列情形，此部分爰依原告之聲請，由其一造辯論而為判
    決。
二、本件原告主張：被告丙○○考領有職業聯結車駕駛執照，係被告正義貨櫃貨運有
    限公司之司機，於八十九年一月二十五日下午三時許，駕駛牌照號碼ＸＱ－九三
    七號曳引車後掛牌照號碼ＸＹ－０三號板臺拖車之營業半聯結車，沿高雄市前鎮
    區○○○○○路（即國道一號）由北往南方向行駛，途經該路及中山四路高架橋
    往漁港路方向之下橋路段外側車道時，本應注意汽車行駛時，駕駛人應注意兩車
    併行之間隔，並隨時採取必要之安全措施，以避免道路交通事故之發生，且依當
    時天候晴朗，日間自然光線，該路段未劃分快、慢車道，柏油路面平直乾燥無缺
    陷，道路無障礙物，視距良好，又依其智識、能力亦無不能注意之情形，竟疏未
    注意其所駕駛半聯結車之右側，因未劃分快、慢車道而有機、慢車併行經過之虞
    ，而未注意兩車併行之間隔，其車身與路邊圍欄僅留零點六至零點八公尺不等之
    距離，適有原告之子黃智彪騎乘牌照號碼ＺＩＧ－二二九號輕型機車亦與被告丙
    ○○所駕半聯結車同方向駛至上開路段之際，遽遭被告丙○○上開所駕駛營業半
    聯結車之板臺拖車右側車身防捲護欄擦撞，因而隨機車倒地，為被告丙○○半聯
    結車之右側車輪輾壓後，連人帶車旋遭該半聯結車拖行，事故現場並留有十二點
    五公尺（一為十點六公尺，一為一點九公尺）之刮地痕，且致原告之子黃智彪受
    有頭部外傷、顱內出血等重創，當場死亡。被告應連帶賠償原告丁○○支出之殯
    葬費三十六萬零六百五十元，原告丁○○、陳秀鳳分別係被害人黃智彪之父母，
    自得請求被告扶養費，原告丁○○請求之金額為四十一萬二千四百九十三元，原
    告陳秀鳳請求之金額為四十八萬五千五百三十八元，又原告丁○○、陳秀鳳中年
    喪子，內心之哀慟實非筆墨所能形容，爰各請求一百五十萬元精神慰撫金等情，
    求為命被告連帶給付原告丁○○二百二十七萬三千一百四十三元、連帶給付原告
    陳秀鳳一百九十八萬五千五百三十八元，及法定遲延利息之判決。
三、被告則以：伊就本件車禍並無過失，縱認伊與有過失，亦因原告有過失而有過失
    相抵之適用，且原告均有工作，並無不能維持生活之情形，應不得請求扶養費，
    又原告請求精神慰撫金過高等語，資為抗辯。
四、查被告丙○○係被告正義貨櫃貨運有限公司之靠行司機，於八十九年一月二十五
    日駕駛牌照號碼ＸＱ－九三七號曳引車後掛牌照號碼ＸＹ－０三號板臺扥車之營
    業半聯結車，沿高雄市前鎮區○○○○○路由北往南方向行駛，途經該路及中山
    四路高架橋往漁港路方向之下橋路段外側車道時，因該路段係剛逢兩條道路相會
    合併為一條道路之車道縮減處，並未劃分快、慢車道，而被告丙○○駕駛之半聯
    結車車身與路邊圍欄僅留０‧六至０‧八公尺不等之距離，適有黃智彪騎乘牌照
    號碼ＺＩＧ－二二九號輕型機車亦與被告丙○○半聯結車同方向駛至上開路段之
    際，遽遭被告丙○○上開所駕駛並行之半聯結車之板臺扥車右側車身防捲護欄擦
    撞，因而隨機車倒地，為被告丙○○半聯結車之右側車輪輾壓後，連人帶車旋遭
    該半聯結車拖行，致黃智彪受有頭部外傷、顱內出血等重創，當場死亡，上開事
    實，為兩造均不爭執。雖被告丙○○抗辯其於上開路段時，尚未見黃智彪之機車
    駛來，且其所駕駛之聯結車於機車出慢車道前車身已有三分之二過該出口，兩車
    並無併行情形，黃智彪係於慢車道內煞車失控撞擊其聯結車右後側，非其所能防
    範，其應無過失云云，並援引高雄市政府建設局車輛行車事故鑑定委員會高市鑑
    字第八九一一０五九號鑑定意見書為證。惟按汽車行駛時，駕駛人注意車前狀況
    及兩車併行之間隔，並隨時採取必要之安全措施。道路交通安全規則第九十四條
    第三項定有明文。本件被告行經肇事路段時，因該路段係兩條道路相會合併為一
    條道路之車道縮減處，並未劃分快、慢車道，而被告本應注意其車長有十餘公尺
    ，卻疏於注意而未行至安全距離即行駛入原行路線，致黃智彪發現被告之半聯結
    車駛來時，經緊急煞車欲讓其通過，已然不及，以致因兩車相隔間隔不足，遽遭
    被告之半聯結車之板臺扥車右側防捲護欄擦撞，因而隨機車倒地，為丙○○半聯
    結出之右側車輪輾壓後，致黃智彪受有頭部外傷、顱內出血等重創，當場死亡。
    此觀本院刑事卷內道路交通事故調查報告表之現場圖所示，黃智彪其乘之機車之
    煞痕有八‧八公尺，而此煞車痕分別距上開慢車道之外側道路圍欄各為０‧七及
    ０‧六公尺，機車倒地之刮地痕起點亦在上開慢車道內，而距其外側道路圍欄０
    ‧八公尺，事故現場並留有十四‧九公尺（一為機車倒地後刮痕十‧六公尺，一
    為拖刮痕起點至聯結車尾一‧九公尺，依為聯結車尾致死者伏臥處刮痕二‧四公
    尺）自明。是以被告之半聯結車於機車出慢車道出口前車長雖已有三分之二過該
    出口處，仍肇致本件事故之發生，係因被告未行至安全距離即駛入原行路線而致
    黃智彪煞車不及所致。職是，被告丙○○疏未注意其所駕駛之半聯結車之右側，
    因未劃分快、慢車道而有機、慢車併行經過之虞，而未行至安全距離即駛入肇事
    路段，顯未保持行車之安全間隔，以致與黃智彪機車發生擦撞，被告丙○○對本
    件事故之發生，自應負過失責任。至於，高雄市政府建設局車輛行車事故鑑定委
    員會高市鑑字第八九一一０五九號鑑定意見書鑑定報告認係黃智彪於慢車道內煞
    車失控撞擊被告之聯結車右後側，非被告所能防範，認被告無過失，則因該鑑定
    報告疏未注意被告丙○○未保持安全距離即行駛入原行路線，所為之鑑定結果，
    自不可採。依上說明，足見被告抗辯兩車在肇事前並無併行，再以該出口處之寬
    度不及四公尺，而半聯結車前後車長十餘公尺，撞擊點在聯結車之右後側後輪處
    ，係黃智彪於慢車道內煞車失控撞擊被告之聯結車右後側，非被告所能防範，其
    無過失云云，並不足採。本件肇事原因已甚明確，被告丙○○聲請再送鑑定，本
    院認無必要，併此明。
五、次按不法侵害他人致死者，對於支出殯葬費之人，亦應負損害賠償責任；被害人
    對於第三人負有法定扶養義務者，加害人對於該第三人亦應負損害賠償責任；不
    法侵害他人致死者，被害人之父、母雖非財產上之損害，亦得請求賠償相當之金
    額。民法第一百九十二條第一、二項及第一百九十四條分別定有明文。次查，民
    法第一百八十八條第一項所謂僱用人，祇須外觀上行為人係為其服勞務即足。本
    件被告丙○○所駕駛之肇事半聯結車係靠行於被告正義貨櫃貨運有限公司營業，
    在客觀上足以使人認丙○○係為被告公司服務而受其監督，被告公司對於被告丙
    ○○於執行職務時侵權行為所致損害，自應連帶負賠償之責。從而，原告依民法
    第一百八十八條第一項規定，訴請被告正義貨櫃貨運有限公司與被告丙○○負連
    帶賠償損害，自屬有據。
六、茲就原告請求之各項損害賠償，分別審核如下：
  (一)殯葬費：本件被告因過失不法侵害黃智彪死亡，原告丁○○因而之出殯葬費三十
    六萬零六百五十元，有原告丁○○提出之收據暨委辦費用明細表影本、壽山禮儀
    公司葬儀包辦估價單影本各一張（見本院卷五九至六一頁）在卷可按，形式上亦
    為被告所不爭執，固堪信為真實。惟估價單所載雲海一萬元、各式紙厝一萬元、
    金童玉女三千元、三牲及出殯祭品三千元等均非殯葬必要，應予剔除。則原告丁
    ○○請求被告連帶賠償殯葬費三十三萬四千六百五十元，為有理由。至於，被告
    抗辯：殯葬費用中明細表所載引魂道士、四果、鮮花等、頭七祭品、靈前繳開魂
    路打枉死城法事，應予扣除云云。經查請道士為亡者超渡祈福，此項儀式為葬禮
    所常見，已成社會習俗，其支出自為必要之殯葬費用；且葬禮靈堂擺設四果、鮮
    花、祭品及做法事，做為告別式用，此部分支出核屬必要之殯葬費用，被告所辯
    非必要支出云云，尚非可採。
  (二)扶養費：本件原告丁○○、陳秀鳳分別係被害人黃智彪之父、母，出生年月日各
    為四十年二月八日及四十三年三月二十日，有戶籍謄本在卷可按，依內政部八十
    八年台閩地區簡易生命表，原告丁○○之平均餘命為二七‧四一、原告陳秀鳳之
    平均餘命為三四‧一一，參酌所得稅法有關親屬扶養寬減額免稅額七萬四千元，
    原告共有子女三人（含被害人黃智彪），依霍夫曼計算法計算一次給付之金額，
    則原告丁○○得請求之金額為：四十二萬八千六百八十二元（74,000*17.379/3=
    428,682），原告陳秀鳳得請求之金額為：四十九萬七千八百四十七元（74,000*
    20.183/3=497,847）。至於。被告抗辯原告二人均有工作、收入，並無不能維持
    生活之情形，應不得請求扶養費云云。然原告二人固有收入，惟渠等之年收入合
    計為二十七萬四百零五元，扣除其每戶之消費性支出七十萬零五百三十二元（參
    酌高雄市政府主計處統計之家庭消費支出與儲蓄之變動表），尚為不足；縱依原
    告自承丁○○月薪二萬元，陳秀鳳月薪一萬五千元，合計年收入為四十二萬元，
    扣除消費性支出，仍為不足，應認原告之收入尚不能維持生活，而有受扶養之必
    要，被告所辯，洵不可採。
  (三)精神慰撫金：按不法侵害他人致死者，被害人之父、母、子、女及配偶雖非財產
    上之損害，亦得請求賠償相當之金額。民法第一百九十四條參照。被告丙○○過
    失致被害人黃智彪死亡，原告為被害人黃智彪之父、母，依前揭規定，自得請求
    被告連帶賠償非財產上之損害。查原告丁○○為國小畢業，受僱於工程承包商擔
    任工人，年薪資所得為二萬四千四百零五元；原告陳秀鳳為國中畢業，擔任聖田
    五金行工人，年薪資所得為二十四萬九千六百元，有戶籍謄本及所得稅申報書在
    卷可稽。而被告丙○○為國中畢業，月薪三萬餘元；被告正義貨櫃貨運有限公司
    資本總額三千萬元。本院斟酌兩造教育程度及原告於事故發生時心靈所受之創之
    程度，認原告各請求一百五十萬元，顯屬過高，應各以一百萬元為適當。
  (四)綜上所述，本件原告因被告侵權行為所受之損害額，原告丁○○為一百七十六萬
    三千三百三十二元（殯葬費334,650十扶養費428,682十精神慰撫金1,000,000 ）
    ；原告陳秀鳳為一百四十九萬七千八百四十七元（扶養費 497,847十精神慰撫金
    1,000,000 ）。惟查，本件被害人黃智彪行經肇事路段，未注意車前狀況，於發
    現被告之半聯結車駛來時，雖經緊急煞車欲讓被告通過，已然不及，對本件損害
    之發生，亦與有過失。本院綜合上開案情研判，認被告丙○○過失情節較被害人
    黃智彪為重，被害人黃智彪應負過失比例為十分之三，被告丙○○應負過失比例
    為十分之七。依上開過失比例，原告丁○○得請求之金額應為一百二十三萬四千
    三百三十二元，原告陳秀鳳得請求之金額為一百零四萬八千四百九十三元。又原
    告因本件事故已領取汽車強制險保險金一百二十萬元（原告每人各領取六十萬元
    ），依法應自原告得請求之金額扣除，則原告丁○○所能請求賠償之金額應為六
    十三萬四千三百三十二元，原告甲○○所能請求賠償之金額應為四十四萬八千四
    百九十三元。
七、從而，原告依侵權行為法則，請求被告連帶給付原告丁○○六十三萬四千三百三
    十二元，連帶給付原告甲○○四十四萬八千四百九十三元，及均自九十年三月三
    十日起至清償日止，按年息百分之五計算之利息，為有理由，應予准許，逾此所
    為之請求，為無理由，應予駁回。
八、原告陳明願供擔保，請准宣告假執行，就其勝訴部分，核無不合，爰酌定相當之
    擔保金額宣告之，至其敗訴部分，假執行之聲請，失所附麗，應併予駁回。
九、據上論結，本件原告之訴，均為一部有理由，一部無理由，依民事訴訟法第三百
    八十五條第一項前段、第七十九條但書、第八十五條第一項前段、第二項、第三
    百九十條第二項、第三百九十二條，判決如主文。
中      華      民      國    九十      年      六      月    二十九    日
                                      臺灣高等法院高雄分院民事第四庭
~B1審判長法官  王錦村
~B2法      官  許明進
~B3法      官  曾錦昌
右為正本係照原本作成。
如對本判決上訴，須於判決送達後二十日內向本院提出上訴狀，未表明上訴理由者，
，應於上訴後二十日內向本院提出理由書（均須按他造當事人之人數附繕本）。上訴
時應提出委任律師或具有律師資格之人之委任狀，並依附註條文規定辦理。
中      華      民      國    九十      年      七      月      六      日
~B法院書記官  施耀程
附註：
民事訴訟法第四百六十六條之一：
對於第二審判決上訴，上訴人應委任律師為訴訟代理人，但上訴人或其法定代理人具
有律師資格者，不在此限。
上訴人之配偶、三親等內之血親、二親等內之姻親，或上訴人為法人、中央或地方機
關時，其所屬專任人員具有律師資格並經法院認為適當者，亦得為第三審訴訟代理人。
第一項但書及第二項情形，應於提起上訴或委任時釋明之。
                                                                        Ｋ


司法院資訊處製作；財團法人民間司法改革基金會備份。
